臺灣嘉義地方法院刑事判決　　　　　　　 99年度訴字第906號
公　訴　人　臺灣嘉義地方法院檢察署檢察官
被　　　告　張米雄
指定辯護人　本院公設辯護人顏玲玲
上列被告因偽造貨幣等案件，經檢察官提起公訴（99年度偵字第
8147號），本院判決如下：
    主  文
張米雄犯行使偽造通用紙幣罪，累犯，處有期徒刑參年陸月。扣
案之偽造新臺幣壹佰元紙幣（鈔面號碼均為DM626567UA號）貳張
均沒收；又犯竊盜罪，累犯，處有期徒刑參月。應執行有期徒刑
參年捌月，扣案之偽造新臺幣壹佰元紙鈔（鈔面號碼均為DM6265
67UA號）貳張均沒收。
    犯 罪 事 實
一、張米雄前於民國84年間，先因詐欺案件，經臺灣基隆地方法
    院以84年度易字第226號判決判處有期徒刑6月確定，復因懲
    治盜匪條例案件，經臺灣士林地方法院以84年度訴字第280
    號判決判處有期徒刑7年6月確定，合併定應執行刑為有期徒
    刑7年10月，入監執行後，於89年7月14日假釋付保護管束（
    此部分稱前案）；再因偽造貨幣及偽造文書案件，分別經臺
    灣高雄地方法院以90年度訴字第1461號判決判處有期徒刑3
    年2月，臺灣南投地方法院以92年度易字第365號判決判處有
    期徒刑8月確定，後偽造文書乙案減為有期徒刑4月，並與前
    揭偽造貨幣案件合併定應執行刑有期徒刑3年4月確定（此部
    分稱後案）；前案假釋經撤銷後，與後案接續執行，於98年
    11月5日縮刑期滿執行完畢。詎其猶不知警惕，復犯下列各
    罪：
  (一)於99年9月中旬前某日，在不詳處所，張米雄明知「徐明和
    」（音譯，為真實姓名年籍不詳之成年人）所交付面額新臺
    幣（下同）1百元通用紙幣3張（號碼均為DM626567UA號），
    無論紙質、觸感、防偽設計均與真鈔相左而係偽造，因可冒
    充真鈔行使，竟萌生意圖供行使之用之故意而加以收集。嗣
    基於行使偽造通用紙幣之犯意，於附表編號1所示時、地，
    以其中1張偽造1百元紙鈔支付與陳必宗以購買20元早餐而行
    使之，陳必宗未及細看即予收受並找零80元而得逞，嗣陳必
    宗檢視發現係偽鈔後，回憶持用者之特徵，暗地記下偽鈔之
    號碼後，隨即撕毀。張米雄食髓知味，復於附表編號2所示
    時、地，持前揭偽造1百元紙幣1張，再度向陳必宗詐購早餐
    ，惟陳必宗早有防備，見張米雄持前揭偽造1百元紙鈔欲交
    付之而著手行使，陳必宗當場識破該偽鈔編號而予拒收，張
    米雄乃以真鈔換回，始未得逞。張米雄故技重施，於附表編
    號3所示時、地，再承前犯意，持上開偽造1百元紙鈔1張，
    向王莊秀詐購60元香煙1包而行使之，王莊秀收受後並找取
    真幣40元與張米雄而得逞，嗣王莊秀經陳必宗提醒而發現所
    收受者係偽鈔，乃追攔張米雄，換取真鈔後離開。
  (二)99年10月13日清晨4時許，張米雄另基於意圖為自己不法所
    有之竊盜故意，在嘉義市○○路與文化路附近某處，竊取林
    貞妤所有之銀色、TRACK廠牌，後座擋泥板貼有「華南高商
    自行車車牌（99）上NO000040」黃色螢光標籤之腳踏車1輛
    （價約1,500元），作為代步工具。
二、嗣警方於同日上午6時許獲報後，在嘉義市○○路與體育路
    口之南田市場內查獲張米雄，並在其身上扣得上述偽造之
    1百元紙鈔2張，而悉上情。
三、案經嘉義市政府警察局第二分局報告臺灣嘉義地方法院檢察
    署檢察官偵查起訴。
    理  由
壹、證據能力部分
一、證人陳必宗、羅豐宜及王莊秀於警詢所為之證述，係屬審判
    外之言詞陳述，辯護人主張無證據能力，惟證人陳必宗、羅
    豐宜及王莊秀於偵查中均已具結陳述，且於本院審理時到庭
    具結證述，故尚難認其警詢之陳述就證明犯罪事實之存否有
    其不可或缺之必要性，應認無證據能力，但仍得作為彈劾證
    據，用以爭執或減損被告、證人陳述之證明力（最高法院97
    年度臺上字第67、483號判決意旨參照）。
二、又被告以外之人於審判外之陳述，雖不符刑事訴訟法第159
    條之1至第159條之4之規定，而經當事人於審判程序同意作
    為證據，法院審酌該言詞陳述或書面陳述作成時之情況，認
    為適當者，亦得為證據；當事人、代理人或辯護人於法院調
    查證據時，知有第159條第1項不得為證據之情形，而未於言
    詞辯論終結前聲明異議者，視為有前項之同意，刑事訴訟法
    第159條之5定有明文。查本件被告張米雄及辯護人於言詞辯
    論終結前，對於下述本院採為認定犯罪事實依據之各項供述
    證據（除證人陳必宗、羅豐宜及王莊秀之警詢中證述外），
    均未就證據能力聲明異議，復經本院於審理時逐一提示予被
    告、辯護人及公訴人表示意見，本院審酌該等供述證據之取
    得過程並無瑕疵，與本案待證事實間復具有相當之關聯性，
    以之為本案證據並無不當，自得採為本件認定犯罪事實之依
    據。
貳、實體事項
一、上揭事實，業據被告張米雄於本案審理時坦承不諱（見本院
    卷第82、83頁），核與證人陳必宗、羅豐宜、王莊秀於本院
    審理中之證述情節大致相符（見本院卷第89至121頁），並
    經證人陳必宗及王莊秀證稱被告行使偽鈔遭渠等發覺後，被
    告係直接以真鈔換回，並未多所質疑或有任何驚訝情狀等語
    （見本院卷第97-98、103、113、116頁），被告復於偵查中
    經檢察官曉諭後，主動供出所收受偽鈔之來源（見偵查卷第
    53  頁），由此足徵被告明知所收受者為偽鈔，仍意圖供行
    使而予收受，並進而對外行使乙節甚明。此外，並有搜索扣
    押筆錄、搜索同意書、扣押物品目錄表各1份、扣押物品照
    片2張、證人陳必宗、羅豐宜及王莊秀指認被告照片3張、現
    場查獲照片6張、贓物認領保管單、被害報告單各1紙及號碼
    均為DM626567UA號之1百元紙鈔2張（見警卷第14至34頁）扣
    案可證。而扣案之1百元紙幣2張，經送中央銀行中央印製廠
    鑑定，認「該等壹佰元偽鈔均以彩色噴墨方式仿印，無凹版
    印紋凸起效果，無隱藏字，紙鈔非鈔券紙，無水印，安全線
    以亮光物質仿鈔券正面五段裸露部分，左下角面額數字以噴
    墨方式仿折光變色油墨」乙節，復有嘉義市政府警察局第二
    分局99年10月31日嘉市警二字第0990036508號函檢送之中央
    印製廠中印發字第0990003963號鈔券鑑定報告1份在卷可稽
    （見偵查卷第114至118頁），足證扣案之1百元紙幣2張均屬
    偽鈔，要屬無疑。綜上所述，本件事證明確，被告前揭自白
    核與事實相符，其犯行堪以認定，應依法論科。
二、論罪科刑：
  (一)按廣義貨幣固可包含硬幣及紙幣，惟刑法上偽造貨幣罪章各
    條所稱之貨幣，係專指國家鑄造發行之硬幣而言（最高法院
    63年度臺上字第2194號判例意旨參照）。又中央銀行所發行
    之新臺幣，既為國幣，對於中華民國境內之一切支付，具有
    強制流通之性質，此觀中央銀行法第13條第2項及中央銀行
    發行新臺幣辦法第2條規定甚明，自屬刑法上所稱之通用紙
    幣（最高法院28年度上字第896號判例、院字第1502號解釋
    意旨參照）。次按刑法第196條第1項之「行使」偽造通用貨
    幣罪，係以行為人明知係偽造之貨幣，故意冒充真鈔而向不
    知情之人行使為構成要件（最高法院94年度臺上第3184號判
    決可資參照）。又按行使偽造幣券罪之既遂、未遂，係以已
    未達其行使之目的為區分之標準，此觀最高法院91年度臺上
    字第3760號判決闡釋甚明。本件被告意圖供行使之用，收集
    上開偽造之1百元通用紙幣後，先後分持偽造之1百元紙幣，
    2次向證人陳必宗購買20元早餐及向王莊秀購買60元香菸，
    除附表編號2所示該次遭證人陳必宗識破而未能得逞外，均
    已交付不知情之證人陳必宗、王莊秀以行使，繼而找零，自
    有表彰、冒充上揭偽鈔為通用紙鈔之意。是核被告所為，分
    係犯刑法第196條第1項前段行使偽造通用紙幣罪及同條第3
    項、第1項前段之行使偽造通用紙幣未遂罪。又被告行使偽
    造紙幣購物之行為，性質上含有詐欺之性質，已為行使偽造
    紙幣行為吸收，且其意圖供行使之用而收集偽造通用紙幣之
    低度行為，為行使之高度行為所吸收，均不另論罪。再按刑
    事法若干犯罪行為態樣，本質上原具有反覆、延續實行之特
    徵，立法時既予特別歸類，定為犯罪構成要件之行為要素，
    則行為人在密切接近之一定時、地持續實行之複次行為，倘
    依社會通念，於客觀上認為符合一個反覆、延續性之行為觀
    念者，於刑法評價上，即應僅成立一罪，此即學理上所稱「
    集合犯」，概如有職業性、營業性或收集性等具有重複特質
    之犯罪均屬之，例如經營、從事業務、收集、販賣、製造、
    散布等行為概念。被告收集後固有多次行使偽造貨幣之行為
    ，然被告於收集之初即具有反覆、延續實行之一個犯罪之決
    意，且在甚為接近之時間內多次行使偽幣，於客觀上應可認
    為符合一個反覆、延續性之行為觀念者，在刑法評價上，即
    應依「集合犯」之概念認為係實質上之一罪。故被告先後2
    行使偽造通用紙幣，1行使偽造通用紙幣未遂之犯行，縱有
    既、未遂之別，依上說明，應僅論以1行使偽造通用紙幣罪
    。又被告有如犯罪事實欄所載之前科犯行，此有臺灣高等法
    院被告前案紀錄表1份在卷可稽，其於有期徒刑執行完畢後5
    年內，故意再犯本件有期徒刑以上之2罪，均為累犯，應分
    別依刑法第47條第1項規定，加重其刑。
  (二)爰審酌被告有竊盜、詐欺、偽造文書、偽造貨幣等前科犯行
    ，素行非佳，現已年屆70歲，有水泥工程專長，以作工維生
    ，偶爾於自宅附近種植蔬菜販賣，非無正當職業，竟為貪圖
    小利，迭次行使偽鈔購物換取真幣，所為擾亂社會金融秩序
    ，對不知情之收受偽鈔者造成經濟上之損失，及被告為國小
    肄業之智識程度，未婚，無子女，家有兄長1人，每月領取
    老人年金3,000元，其兄長並會補貼生活費之生活狀況，兼
    衡被告遭查獲後，僅承認竊盜犯行，一度否認行使偽造貨幣
    犯行，然於本院審理時終能坦認犯罪，堪認尚知悔悟，暨其
    所犯其中2次行使偽鈔犯行，經被害人當場或事後識破後，
    均已換回真鈔，被害人損失尚屬輕微。且被告遭查獲後，已
    將所竊得之腳踏車1輛歸還被害人，被害人並表示不予追究
    等一切情狀，就被告所犯行使偽造貨幣罪及竊盜罪，分別量
    處如主文所示之刑，並合併定其應執行之刑，以示懲儆。被
    告辯護人固以被告係國小肄業，未婚，獨居，無子女，患有
    肺結核及心臟病，健康欠佳，無法工作，因迫於生活困窘，
    一時失慮，始涉本件犯行，且僅行使偽鈔3次，其中2次經被
    害人發現後，均以真鈔換回，被害人損失不多等情，請求依
    刑法第59條規定減輕其刑等語。然按刑法第59條之酌量減輕
    其刑，必於犯罪之情狀，在客觀上足以引起一般同情，認為
    即予宣告法定低度刑期，猶嫌過重者，始有其適用（最高法
    院51年臺上字第899號判例意旨可資參照）。經查，被告雖
    疑似罹患肺結核，然經追蹤用藥後，已確認其結核桿菌檢查
    結果為陰性，有嘉義縣立慢性病防治所99年11月15日診斷證
    明書、雲林縣衛生局100年3月9日雲衛疾字第1000005609號
    函附卷足參（見本院卷第35、59頁）。再被告雖罹患冠心症
    ，身體健康非佳，然其前已因偽造貨幣案件，於91年間經臺
    灣高雄地方法院判處有期徒刑3年2月確定，依其經驗，當知
    所犯行使偽造貨幣罪責之重，詎其入監執行後，猶未知悔改
    ，又犯本件行使偽造貨幣罪，被告一再貪圖小利，紊亂通用
    貨幣之交易秩序，侵害社會經濟結構，本院審酌其犯罪情狀
    ，尚難認有何特殊原因或環境，在客觀上顯足以引起一般同
    情或堪資憫恕可言。至被告之生活狀況、犯罪動機、智識程
    度、犯罪所生之危害等情狀，至多僅可為法定刑內從輕科刑
    之標準，不得據為酌量減輕之理由，是辯護人上開主張尚不
    足採。至檢察官對被告本件犯行具體求處有期徒刑4年，固
    非無見。然按「刑事審判之量刑，在於實現刑罰權之分配的
    正義。故法院對有罪之被告科刑，應符合罪刑相當之原則，
    使罰當其罪，以契合人民之法律感情。此所以刑法第57條明
    定科刑時應審酌一切情狀，尤應注意該條所列各款事項，以
    為科刑輕重之標準。」，迭經最高法院93年度臺上字第3973
    號、94年度臺上字第2131號、94年度臺上字第2275號等刑事
    判決在案，本院審酌刑法第57條各款所臚列情事，並考量被
    告之犯罪情節、行為手段等情狀，認為科處如主文所示之刑
    即可達罰當其罪之目的，檢察官對被告之求刑過重，附此敘
    明。
  (三)檢察官雖另請求本院諭知被告應於刑之執行前令入勞動場所
    強制工作，然保安處分係對受處分人將來之危險性所為拘束
    其身體、自由之處置，以達教化與治療之目的，為刑罰之補
    充制度，本諸法治國家保障人權之原理及刑法之保護作用，
    其法律規定之內容，應受比例原則之規範，使保安處分之宣
    告，與行為人所為行為之嚴重性，行為人所表現之危險性，
    及對行為人未來行為之期待性相當，司法院大法官會議釋字
    第471號解釋可資參照。查本件被告之犯罪行為雖值非難，
    自不可取，然被告已屆齡70歲，本即有水泥工程專長，平日
    亦會種植蔬菜販賣維生，業據被告於本院審理時供述明確，
    並非怠於勞動，或無一技之長，且被告為陳舊性肺結核個案
    ，患有冠心症，不宜過度操勞等情，復有中國醫藥大學附設
    醫院100年3月19日診斷證明書及嘉義縣立慢性病防治所100
    年3月25日診斷證明書附卷足參（見本院卷第122、123頁）
    ，兼審及被告本件所犯行為之嚴重性、對於未來行為之期待
    性，依憲法比例原則之規範，本院認給予被告適當之徒刑處
    罰已足，令其入勞動場所強制工作，非屬適當甚且過度，故
    依比例原則，尚無施以強制工作之必要，爰不為令入勞動場
    所強制工作之諭知，併此敘明。
  (四)扣案1百元偽造通用紙幣2張，不問是否屬於犯人所有，均應
    依刑法第200條之規定，宣告沒收。至被告張米雄另持以行
    使未經扣案之1百元偽造通用紙幣1張，經證人陳必宗發現係
    偽鈔後即予撕毀而不存在，業據證人陳必宗於審理中證述明
    確，顯已滅失，爰不另為沒收之諭知。
三、不另為無罪諭知部分：
  (一)公訴意旨另以：被告除前開論罪科刑部分，另基於行使偽造
    通用紙幣之犯意，於附表編號1所示時間之前某日，至嘉義
    市○○路580號之早餐店，持偽造之1百元紙鈔1張（號碼同
    為DM626567UA號），向陳必宗購買20元早餐，並換得真幣80
    元得逞，因認被告就此部分另涉犯行使偽造通用紙幣等語。
  (二)按犯罪事實應依證據認定之，無證據不得認定犯罪事實，刑
    事訴訟法第154條第2項定有明文。又告訴人之告訴，係以使
    被告受刑事追訴為目的，其指訴是否與事實相符，仍應調查
    其他證據，以資審認，必被害人所述被害情形，無瑕疵可擊
    ，且就其他方面調查，又與事實相符，始足據為有罪判決之
    基礎（最高法院69年度臺上字第1531號、81年度臺上字第35
    39號、83年度臺上字第989號、92年度臺上字第5580號判決
    參照）。
  (三)公訴人認被告涉有此部分犯嫌，無非以被害人陳必宗之指訴
    ，為其論據。經查，被告僅坦承於附表編號1、2所示時、地
    ，各以偽造1百元紙鈔1張向證人陳必宗詐購早餐等事實。證
    人陳必宗固於警詢及偵查中證稱被告先後向其購買早餐3 次
    ，均使用尾數567號之1百元偽鈔等語，然其於本院審理時，
    始證述其第1次收到1百元偽鈔，係事後發現，亦無法確定是
    否為被告所使用。且其事後發現，即將該偽鈔撕毀等語（見
    本院卷第97、100、101頁），則證人陳必宗前後指訴已有不
    一。再查證人陳必宗經營早餐店，客戶往來頻繁，偽鈔集團
    大量印製販售偽鈔之對象非必僅屬一人，復為事理之常，縱
    證人陳必宗該次所收受之偽鈔號碼與被告身上查獲之偽鈔號
    碼相同，尚難遽指為被告所持用，即難單憑證人陳必宗所臆
    測之證述內容，逕為不利被告之推論，惟檢察官起訴認此部
    分與前揭論罪科刑部分具有集合犯之實質上一罪關係，爰不
    另為無罪之諭知，附此敘明。
據上論斷，依刑事訴訟法第299條第1項前段，刑法第196條第1項
前段、第3項、第320條第1項、第47條第1項、第51條第5款、第
200 條，刑法施行法第1條之1第1項、第2項前段，判決如主文。
本案經檢察官李志明到庭執行職務。
中    華    民    國    100    年     4    月    12    日
                  刑事第四庭審判長法  官  蔡憲德
                                  法  官  吳育霖
                                  法  官  王慧娟
以上正本證明與原本無異。
如不服本判決應於收受判決後10日內向本院提出上訴書狀，並應
敘述具體理由；其未敘述上訴理由者，應於上訴期間屆滿後20日
內向本院補提理由書（均須按他造當事人之人數附繕本）「切勿
逕送上級法院」。告訴人或被害人如對於本判決不服者，應具備
理由請求檢察官上訴，其上訴期間之計算係以檢察官收受判決正
本之日期為準。
中    華    民    國   100    年    4     月    12    日
                                  書記官  高文靜
附錄論罪科刑法條
中華民國刑法第196條
行使偽造、變造之通用貨幣、紙幣、銀行券，或意圖供行使之用
而收集或交付於人者，處 3 年以上 10 年以下有期徒刑，得併
科 5 千元以下罰金。
收受後方知為偽造、變造之通用貨幣、紙幣、銀行券而仍行使，
或意圖供行使之用而交付於人者，處 5 百元以下罰金。
第 1 項之未遂犯罰之。
【附表】
┌───┬────────┬───────┬──────────┬────┤
│編號  │時間            │ 地點         │行為態樣            │被害人  │
├───┼────────┼───────┼──────────┼────┤
│1     │99年9月中旬某日 │嘉義市○○路  │持1百元偽鈔向陳必宗 │陳必宗  │
│      │                │580號早餐店   │購買20元早餐而行使之│        │
│      │                │              │，經陳必宗收受並找取│        │
│      │                │              │80元真幣而既遂。    │        │
├───┼────────┼───────┼──────────┼────┤
│2     │99年9月中、下旬 │同上          │持1百元偽鈔向陳必宗 │陳必宗  │
│      │某日            │              │購買20元早餐而著手行│        │
│      │                │              │使，然當場遭陳必宗識│        │
│      │                │              │破換回真鈔而未遂。  │        │
├───┼────────┼───────┼──────────┼────┤
│3     │99年10月13日清晨│嘉義市○○路  │持1百元偽鈔向王莊秀 │王莊秀  │
│      │4時許           │582號旁檳榔攤 │詐購60元香菸而行使之│        │
│      │                │              │，經王莊秀收受並找取│        │
│      │                │              │40元真幣而既遂，嗣王│        │
│      │                │              │莊秀事後發現係偽鈔，│        │
│      │                │              │被告始以真鈔換回。  │        │
└───┴────────┴───────┴──────────┴────┘